臺灣臺中地方法院民事判決　九十一年度重訴字第四二四號
　　原　　　告　戊○○
　　　　　　　　乙○○
　　法定代理人　己○○
　　訴訟代理人　甲○○
　　　　　　　　丙○○
　　被　　　告　丁○○
右當事人間請求確認抵押債權不存在事件，本院判決如左：
    主      文
原告之訴及其假執行之聲請均駁回。
訴訟費用由原告負擔。
    事      實
甲、原告方面：
一、聲明：
  (一)先位聲明：請求確認被告間於民國八十一年六月十一日，由台中市中山地政事務
    所所為登記字號第０二０五二六號，就附表所示不動產設定本金最高限額新台幣
    （下同）一千零八十萬元之抵押債權不存在，並由被告協同原告為塗銷抵押權設
    定登記。
  (二)備位聲明：被告台中商業銀行股份有限公司（下稱台中商銀）就如先位聲明所示
    抵押權設定登記之抵押債權，應發給抵押債權清償證明。
  (三)原告就先位聲明及備位聲明，均願供擔保請准宣告假執行。
二、陳述：
  (一)原告於八十三年六月二十三日，委由訴外人溫水煉向被告丁○○購買如附表所示
    不動產，約定價金一千一百八十萬元，其中七百萬元由原告代為清償被告丁○○
    向被告台中商銀（前身為台中區中小企業銀行）西台中分行貸款，丁○○有配合
    辦理塗銷抵押權登記之義務。原告於同年七月廿一日遂依約清償七百萬元貸款及
    利息、違約金十一萬八千九百六十五元，並於同年月二十七日完成所有權移轉登
    記。原告代丁○○清償七百萬元之際，被告台中商銀本表明繳清貸款後，即發給
    全部清償證明以塗銷抵押權之登記，惟原告於翌日前往拿取時，竟拒不發給。
  (二)被告台中商銀係以被告丁○○尚有信用貸款六十二萬六千六百六十五元，惟該款
    經鈞院八十五年一月二十二日八十四年民執八字第八九五九號函發收取命令，准
    被告台中商銀收取鈞院八十四年存字第三四○三號提存款，則被告丁○○本身已
    無債務可言。原告以溫水煉名義向中華民國消費者文教基金會中區分會陳情後，
    被告台中商銀竟以被告丁○○另擔保連帶保證第三人許萬棋、蔡東澤之借款為由
    ，仍拒不發給清償證明。
  (三)被告主張丁○○對許萬棋、蔡東澤、陳聖兆、林大安等人債務為保證，除丁○○
    為保證之印文與抵押權設定契約上之印文有異外，許萬棋等人是否確實積欠被告
    借款，在未為證明前，均應予否認。台中商銀所稱為連帶保證借款為真，則以本
    起訴狀之送達代位丁○○依民法第七百五十四條之規定為終止保證契約之意思表
    示；再設定最高限額抵押權仍以抵押債權存在為前提，對抵押債權以外之信用貸
    款或保證債權，自非抵押債權，而可將之強行納入原設定契約書之中，蓋兩者契
    約各自獨立，原不相屬。又被告與許萬棋間，於借款時顯然無將此借款列入丁○
    ○抵押債權之範圍，故借用放款之利率亦比抵押放款之利率為高，且依被告提出
    之簡易資料查詢單所載：擔保內容為「信用放款」，足見上開借款係無擔保物之
    信用放款，保證人之義務既與主債權人相同而不得加重，解釋上丁○○之抵押債
    務，自不涵蓋被保證人（主債務人）之債務在內，亦即非本件抵押債權之所及，
    至於施某普通債權部分，則與本件無涉。
  (四)況民法第二百四十七條之一規定：「依照當事人一方預定用於同類契約之條款而
    訂定之契約，為左列各款之約定，按其情形顯失公平者，該部分約定無效…二加
    重他方當事人之責任者…四其他於他方當事人有重大不利益者」又民法債編施行
    法第十七條規定：「修正之民法第二百四十七條之一之規定，於民法債編修正前
    訂之契約，亦適用之」。查丁○○與被告雖於設定抵押權時，於其他約定事項第
    一條約定「對貴行過去、現在及將來所負之合會金、借款、票據、保證、損害賠
    償以及其他一切債務」為擔保，就前開情形顯係加重債務人責任，按其情形顯非
    公平，其約定亦為無效。
  (五)原告既已代丁○○清償抵押債務，丁○○有協同原告塗銷抵押權登記之義務，而
    台中商銀既已受償，該抵押權失卻附麗，亦有協同原告予塗銷該抵押權之義務，
    爰請判決如聲明第一項。
  (六)如認被告無塗銷抵押權義務，則原告已繳清抵押債權，自應由被告發給清償證明
    ，以憑以塗銷，應請判決如備位聲明。
  (七)又如被告等爭執名義上訂約者為溫水煉，為求確定，茲並以民法第二百九十四條
    債權轉讓及第二百六十九條之法律關係，並為請求。
三、證據：提出買賣契約書、放款利息收據、土地登記謄本、建物登記謄本、民事執
    行處函各一件為證，並聲請訊問證人賴建德。
乙、被告台中商業銀行股份有限公司方面：
一、聲明：駁回原告之訴及假執行之聲請；如受不利判決，願供擔保，請准宣告免為
    假執行。
二、陳述：
  (一)共同被告丁○○原提供如附表所示不動產，於八十一年六月十一日為被告設定本
    金最高限額抵押權一千零八十萬元，訂約時雙方即言明抵押物擔保範圍，在最高
    限額以下，包括伊過去、現在及將來所負所有貸款及為他人保證人等一切債務。
    其後有訴外人許萬棋、蔡東澤、林大安、陳聖兆等人向被告借款，均有被告丁○
    ○擔任連帶保證人，惟上開放款均相繼滯欠。
  (二)其後於八十三年間，丁○○為避免擔保物拍賣價格過低乃主動尋找擔保物承買人
    ，於移轉過戶後向被告清償其中一筆借款，惟施某對本行之其他借款及伊保證債
    務則未清償，本行遂拒絕發給清償證明，被告雖另依鈞院八十五年一月二十二日
    八十四年民執八字第八九五九號收取命令，收取鈞院八十四年存字第三四○三號
    提存款，惟該提存款之金額亦僅足夠清償丁○○之其他貸款，仍不足清償其保證
    債務。
  (三)丁○○與被告在八十年十一月五日簽定之借款約定書第二十六條規定，保證人在
    「所保證之債務人，在貴行一切債務為完全清償前，保證人不得自行退保」，則
    丁○○並無民法第七百五十四條終止保證契約之權，則原告自不得代位丁○○行
    使此一權利。且即便丁○○有終止保證契約之權，依民法第七百五十四條第二項
    之規定，亦僅對通知到達債權人後所發生之債務不負保證責任，其已經發生之債
    務，仍須負保證責任，此觀民法第七百五十四條第二項之規定甚明。
  (四)次依上開抵押權設定契約書其他約定事項第一條約定：「立抵押權設定契約書人
    （擔保物提供人）所提供本抵押物之擔保範圍包括債務人、擔保物提供人... 過
    去、現在及將來所負之合會金、借款、票據、保證、損害賠償以及其他一切債務
    ，即在本抵押權設定契約書所定債權本金最高限額以內之清償及其利息、遲延利
    息、違約金、執行抵押權費用，以及因債務不履行而發生之全部損害之賠償」。
    在此基礎法律關係之下所發生之一切債務，均應為抵押物之擔保效力所及。故除
    丁○○為主債務人之於本行之全部借款應為上開抵押權效力所及外，其於本行為
    保證人所保證之債務，在最高限額之範圍內，亦均應為上開最高限額抵押權效力
    所及，關於此點於丁○○至本行借款當時，本行均曾明示丁○○，並無原告所指
    將其他借款強行納入抵押債權中。再者丁○○自始即明知其所負之責任限於最高
    限額之範圍內，此亦最高限額抵押權創設之目的，被告亦無加重丁○○之責任，
    並無顯失公平之情形。
三、證據：提出他項權利證明書影本、抵押權設定契約書及其他約定事項影本、他項
    權利移轉、變更移轉契約書、簡易資料查詢單四份、借據三份、借款約定書五份
    為證。
丙、被告丁○○未於言詞辯論期日到場，亦未提出任何書狀做任何聲明或陳述。
    理      由
一、被告丁○○經合法通知，未於言詞辯論期日到場，核無民事訴訟法第三百八十六
    條所列各款情形，爰依原告之聲請，由其一造辯論而為判決。
二、原告主張其在八十三年六月二十三日，委由訴外人溫水煉向被告丁○○購買如附
    表所示不動產，並依買賣契約在同年七月二十一日為被告丁○○清償其對被告台
    中商銀積欠之貸款本金七百萬元及利息、違約金十一萬八千九百六十五元，被告
    台中商銀當時表明原告繳清貸款後，即發給全部清償證明以塗銷抵押權之登記，
    惟嗣後竟拒不發給，亦拒不塗銷抵押權，上開不動產已移轉登記予原告，故被告
    丁○○依買賣契約有協同原告塗銷抵押權登記之義務，被告台中商銀則因本件抵
    押債權已不存在，亦有協同原告塗銷該抵押權之義務，爰請判決如先位聲明所示
    ；若認被告無塗銷抵押權義務，則被告台中商銀亦有義務發給清償證明憑以塗銷
    ，爰請判決如備位聲明所示。被告台中商銀辯以：伊並未允諾塗銷本件抵押權，
    且系爭不動產本金最高限額抵押權一千零八十萬元，其擔保範圍包括丁○○過去
    、現在及將來所負所有貸款及保證等一切債務，而丁○○就訴外人許萬棋、蔡東
    澤、林大安、陳聖兆對被告台中商銀之借款應負保證責任，故上開抵押債權即為
    存在，被告亦無塗銷抵押權或發給清償證明以憑塗銷抵押權之義務，為此求予駁
    回原告先位及備位之訴等語。被告丁○○則未於言詞辯論期日到場，亦未提出任
    何書狀做任何聲明或陳述以供本院審酌。
三、本院先就先位聲明審酌於后：
  (一)原告主張原告已代被告丁○○清償抵押債務，而被告台中商銀既已受償，該抵押
    債權即不存在，且抵押權亦失所附麗，被告均有協同原告塗銷抵押權之義務，爰
    請求判決如先位聲明所示。則本件應審究者，乃原告請求確認上開抵押債權不存
    在是否有據，暨被告有無塗銷抵押權登記之義務？
  (二)按所謂最高限額之抵押契約，係指所有人提供抵押物，與債權人訂立在一定金額
    之限度內，擔保現在已發生及將來可能發生之債權之抵押權設定契約而言。此種
    抵押權所擔保之債權，除訂約時已發生之債權外，即將來發生之債權，在約定限
    額之範圍內，亦為抵押權效力所及。雖抵押權存續期間內已發生之債權，因清償
    或其他事由而減少或消滅，原訂立之抵押契約依然有效，嗣後在存續期間內陸續
    發生之債權，債權人仍得對抵押物行使權利。此與一般抵押權係就之特定債務提
    供擔保，於該特定債務消滅時，即因抵押權之從屬性而歸消滅者不同。此種抵押
    契約如未定存續期間，其性質與民法第七百五十四條第一項所定就連續發生之債
    務為保證而未定有期間之保證契約相似，類推適用同條項規定，抵押人固得隨時
    通知債權人終止抵押契約，對於終止契約後發生之債務，不負擔保責任。反之，
    此種抵押契約定有存續期間者，訂立契約之目的，顯在擔保存續期間內所發生之
    債權，凡在存續期間所發生之債權，皆為抵押權效力所及，於存續期間屆滿前所
    發生之債權，債權人在約定限額範圍內，對於抵押物均享有抵押權，除債權人拋
    棄為其擔保之權利外，自無許抵押人於抵押權存續期間屆滿前，任意終止此種契
    約。縱令嗣後所擔保之債權並未發生，僅債權人不得就未發生之債權實行抵押權
    而已，非謂抵押人得於存續期間屆滿前終止契約而享有請求塗銷抵押權設定登記
    之權利（最高法院六十六年台上字第一０九七號民事判例參照）。查被告丁○○
    於八十一年六月九日以系爭不動產為被告設定抵押權，擔保權利總金額為最高限
    額一千零八十萬元，而其權利存續期限為不定期，利息、遲延利息、違約金均按
    照各個債務契約之約定計付之（台中市中山地政事務所登記字號第０二０五二六
    號，登記日期：民國八十一年六月十一日），嗣雙方於八十二年七月十六日辦理
    抵押權變更，其變更前債務人丁○○、蔡松茂，變更後債務人丁○○，此有抵押
    權設定契約書及他項權利移轉變更契約書各乙件可憑。且前開抵押權設定契約書
    其他約定事項記載：「一、立抵押權設定契約書人（擔保物提供人）所提供本抵
    押物之擔保範圍包括債務人、擔保物提供人對抵押權人... 為擔保對貴行過去、
    現在及將來所負之合會金、借款、票據、保證、損害賠償以及其他一切債務，即
    在本抵押權設定契約書所定債權本金最高限額以內之清償及其利息、遲延利息、
    違約金、執行抵押權費用，以及因債務不履行而發生之全部損害之賠償」等語，
    則其性質，係屬首揭最高限額之抵押契約甚明。而本件最高限額抵押權擔保範圍
    ，及於被告丁○○（債務人兼義務人）對被告台中商銀（抵押權人）過去、現在
    及將來不定期限內所負，在本金最高限額一千零八十萬元範圍內，包括合會金、
    借款、票據、保證、損害賠償以及其他一切不特定債務，此係最高限額之抵押契
    約性質使然，原告主張上開約款顯係加重債務人之責任，按其情形顯非公平，依
    民法第二百四十七條之一定型化契約之規定，應為無效云云，即無可採。故被告
    台中商銀主張被告丁○○對於被告台中商銀之過去、現在及將來不定期限內之一
    切不特定債務，均應為抵押物之擔保效力所及，即屬有據。
  (三)又民法第二百四十二條前段所定債務人怠於行使其權利時，債權人因保全債權，
    得以自己之名義，行使其權利之先決條件，須債務人果有此權利，且在可以行使
    之狀態，始有債權人代位行使之可言（最高法院六十五年度台上字第三八一號民
    事判例參照）。按最高限額之抵押契約如未定存續期間，抵押人得類推適用民法
    第七百五十四條之規定隨時通知債權人終止抵押契約，而其效力僅及於終止契約
    後發生之債務，若終止契約前已生之債權債務，仍屬抵押物之擔保效力所及，已
    如前述，又抵押權具有追及效力，不動產所有人設定抵押權後，得將不動產讓與
    他人，抵押權不因此而受影響，民法第八百六十七條規定甚明，故不動產經讓與
    他人後，其抵押權即有變動，此時得類推適用上開民法第七百五十四條之規定通
    知債權人終止抵押契約者，僅限於因受讓取得不動產所有權之人。本件原告主張
    以起訴狀之送達代位被告丁○○依民法第七百五十四條之規定為終止保證契約之
    意思表示，依上開說明，因被告丁○○並無上開權利，原告主張代位行使，即屬
    無據，故本件最高限額之抵押契約，尚不發生終止之效力。則原告於本件最高限
    額抵押契約存續期間請求塗銷抵押權設定登記，揆諸上開說明，亦屬無據。
  (四)再按確認法律關係存在不存在，須有民事訴訟法第二百四十七條所謂即受確認判
    決之法律上利益，始得提起，即須因法律關係之存否不明確，原告在法律上之地
    位有不安之狀態存在，且此種不安之狀態，能以確認判決將之除去者而言。本件
    被告台中商銀自認被告丁○○八十二年七月間之貸款七百萬元及其利息、違約金
    已由原告代為清償而而消滅，而其主張被告丁○○尚有依連帶保證契約應負之債
    務為抵押權擔保範圍所及，包括：(1)借款人蔡東澤、借款日期八十二年一月十四
    日、借款金額三百萬元、借款餘額八萬一千零七十元、約定利率年息百分之十五
    、截息日八十五年二月二十九日；(2)借款人許萬棋、借款日期八十二年四月二十
    九日、借款金額三百萬元、借款餘額九十四萬一千四百七十二元、約定利率年息
    百分之十一˙五０、截息日八十三年十二月二十九日；(3)借款人林大安、借款日
    期八十一年九月二十二日、借款金額一百五十萬元、借款餘額一百三十六萬九千
    八百二十二元、約定利率年息百分之十一˙五０、截息日八十四年八月二十二日
    ；(4)借款人林大安、借款日期八十三年五月十二日、借款金額三百萬元、借款餘
    額二百三十一萬七千一百九十一元、約定利率年息百分之十˙八八、截息日八十
    四年六月十二日；(5)借款人陳聖兆、借款日期八十一年一月十四日、借款金額三
    百萬元、借款餘額九十八萬六千三百三十三元、約定利率年息百分之十、截息日
    八十四年一月十四日等情，業據提出借款情形明細表乙件、簡易資料查詢單四份
    、借據三份、借款約定書五份為證，復堪信真實，則系爭不動產最高限額抵押權
    所擔保之抵押債權，自仍及於上開債權，則原告主張系爭抵押債權不存在，即難
    憑採。惟原告係以若系爭抵押債權不存在，上開抵押權即失所附麗而應予塗銷云
    云求予確認，因上開抵押債權之存否與本件最高限額抵押權得否塗銷尚無必然之
    關係，故原告就上開抵押權存否之爭執，其法律上之地位縱有不安之狀態存在，
    亦無從以確認判決將之除去，故原告請求確認本件抵押債權不存在，揆諸上開說
    明，亦難認有據。
  (五)綜上所述，原告先位聲明部分，請求塗銷抵押權，因本件最高限額抵押契約存續
    期間尚未屆滿，原告即無請求塗銷之權利；又其請求確認抵押債權不存在，旨在
    求予塗銷上開抵押權，惟因最高限額抵押權非附麗於抵押債權，本件抵押債權存
    否與抵押權應否塗銷尚無必然關係，亦屬無據。故原告先位聲明之請求，即應予
    駁回。
四、備位聲明部分：
  (一)原告復以如認被告無塗銷抵押權義務，則原告已繳清抵押債權，自應由被告發給
    清償證明，以憑以塗銷，求予判決如備位聲明。故本院應審究者，乃被告台中商
    銀有無發給清償證明之義務？
  (二)原告主張被告台中商銀允諾如清償七百萬元貸款及利息、違約金，即發給抵押債
    權全部清償證明以供塗銷抵押權等情，業據被告台中商銀否認。查本件不動產抵
    押權之擔保範圍除原告代被告丁○○清償之上開七百萬元貸款及利息、違約金外
    ，尚及於被告丁○○已積欠之前揭連帶保證債務，已如前述，則原告主張被告台
    中商銀同意塗銷抵押權，即與常情有違。又證人溫水煉證稱：「當時我依契約拿
    錢到台中商銀繳尾款，當時是因為吳經理在處理，並要我第二天去拿塗銷證明，
    第二天透過太平洋房屋公司出面拿塗銷證明，被告就不給。」、「我不清楚是否
    有收據。我當天和我的會計和太平洋房屋一位蔡小姐一起去銀行，我和吳經理一
    起喝茶，相關程序是我的會計和蔡小姐與銀行辦理。我拿的是現金九百多萬到銀
    行」等語，則依證人溫水煉上開證詞，僅足證明被告銀行之吳姓經理於原告清償
    上開貸款後，口頭請其翌日前來拿取清償證明（或塗銷證明），不能證明雙方當
    時已有發給清償證明或塗銷抵押權之協議，況本件兩造若有上開協議，衡諸常情
    ，自應形諸書面或要求被告給予證明文件後始清償上開貸款，而不致由證人溫水
    煉在取得任何文件以資確保前，即支付高達現金九百餘萬元之鉅款。故證人溫水
    煉上開證述，縱係屬實，被告銀行之吳姓經理所為口頭允諾，其性質亦僅屬私人
    社交生活間之對談，不能認為兩造間有何協議。又證人賴建德證稱：「我得知原
    告想買漢口路的土地，他透過我詢問系爭土地貸款情形，我向吳經理詢問時，他
    說大約貸款七百多萬元以及利息，如果清償就會塗銷抵押權，所以我轉達原告」
    、「我在被告銀行發現他們的吳經理是我有一次吃飯時交換名片認識的」、「事
    後我去拜訪原告，隨口問起清償貸款購買土地的事辦好了沒，他說已經還了錢但
    是遲遲沒能塗銷」等語，亦不能證明兩造間有上開協議，故原告主張被告台中商
    銀負有發給清償證明之義務云云，即屬無據。
  (三)綜上所述，原告備位聲明部分，請求被告台中商銀應就系爭抵押權設定登記之抵
    押債權，發給抵押債權清償證明，為無理由，亦應予駁回。
五、從而，原告先位聲明請求確認被告間於八十一年六月十一日，由台中市中山地政
    事務所所為登記字號第０二０五二六號，就附表所示不動產設定本金最高限額一
    千零八十萬元之抵押債權不存在，並由被告協同原告為塗銷抵押權設定登記，暨
    備位聲明請求被告台中台中商銀就如先位聲明所示抵押權設定登記之抵押債權，
    應發給抵押債權清償證明，均屬無據，應予駁回。又原告之訴既經駁回，其假執
    行之聲請亦失所附麗，應併予駁回。
六、本件事證已臻明確，兩造其餘攻擊防禦方法及提出之證據，經審酌結果與判決基
    礎均不生影響，爰不予以一一論述，附此敘明。
據上論結，本件原告之訴為無理由，依民事訴訟法第三百八十五條第一項前段、第七
十八條、第八十五條第一項前段，判決如主文。
中　　　華　　　民　　　國　　九十一　　年　　　十二　　　月　　 十 　　日
                                臺灣臺中地方法院民事第三庭
~B法　　　官　林慧貞
右為正本係照原本作成
如對本判決上訴須於判決送達後廿日內向本院提出上訴狀
中　　　華　　　民　　　國　　九十一　　年　　　十二　　　月　　十二　　日
~B法院書記官
